【裁判字號】    94,簡上,93
【裁判日期】    951016
【裁判案由】    確認本票債權不存在
【裁判全文】
臺灣屏東地方法院民事判決              94年度簡上字第93號
上  訴  人  樹發企業有限公司
法定代理人  甲○○
訴訟代理人  蔡晉祐律師
            戊○○律師
被  上訴人  東陞貿易行
法定代理人  乙○○
訴訟代理人  許芳瑞律師
上列當事人間請求確認本票債權不存在事件，上訴人對於對於中
華民國94年7 月29日本院屏東簡易庭94年度屏簡字第250 號第一
審判決提起上訴，本院於民國95年10月2 日言詞辯論終結，判決
如下：
    主  文
上訴駁回。
第二審訴訟費用由上訴人負擔。
    事實及理由
一、上訴人主張：被上訴人執有上訴人及訴外人丁○○分別於民
    國91年5 月31日、92年5 月30日共同簽發，如附表1 所示票
    面金額為新臺幣（下同）260,000 元、580,000 元、160,00
    0 元，均未載到期日之本票（下稱系爭本票）3 紙，向本院
    聲請本票強制執行裁定，並經本院以93年度票字第1350號准
    予強制執行在案。然兩造間就系爭3 紙本票並無原因關係債
    權存在。至於被上訴人所稱系爭本票是上訴人業務上需要而
    購買挖土機、借款所簽發，惟91年5 月、7 月間，上訴人並
    未向財發企業行借名，且未以該企業行名義與合迪股份有限
    公司（下稱合迪公司）簽立2 部挖土機買賣分期付款契約，
    其中一部為KOMATSU 廠牌、規格型式為PC300-5 、引擎號碼
    S/N ：21013 挖土機（下稱PC300-5 挖土機）；另一部為KO
    MATSU 廠牌、規格型式為PC410-5 、引擎號碼 S/N ：10190
    挖土機（下稱PC410-5 挖土機），上開挖土機買賣契約應係
    丁○○或其配偶陳國仁個人向財發企業行借名締約，況且上
    開挖土機買賣期間，丁○○或陳國仁並非上訴人之負責人，
    不得代表上訴人為法律行為。又代理以合法行為為限，違法
    行為不得代理，果如丁○○或陳國仁係「代理」上訴人向財
    發企業行「借名」與合迪公司簽定買賣挖土機契約，而認實
    際為上訴人購買，但取得發票憑證，委託記帳員，填製財發
    企業行傳票，卻登載於該企業行財產目錄，則已涉及違反商
    業會計法第71條第1 款，既使上訴人當時負責人陳崇龍有授
    與代理權予丁○○或陳國仁，並由丁○○或陳國仁代理上訴
    人為法律行為，惟該代理權限自不包含所謂「借名買賣」之
    違法行為，並且財發企業行實際負責人為丁○○，惟丁○○
    仍須取得財發企業行登記名義之負責人林裕濱同意申辦該企
    業行名義支票供丁○○個人使用，故本件應係丁○○個人向
    財發企業行借名向合迪公司簽定上開挖土機買賣契約。退步
    言，合迪公司與被上訴人之挖土機買賣貨款已付清，上訴人
    亦無簽發本票予被上訴人之必要。再者，上訴人未向被上訴
    人借款159,500 元，亦無因借款而交付上訴人其中面額160,
    000 元之本票，故兩造間就系爭3 紙本票均無原因關係債權
    存在。即使如被上訴人所抗辯之借貸關係存在，則上訴人主
    張就系爭16萬元之本票，其中500 元之借貸關係不存在等語
    ，而於原審聲明：確認被上訴人持有如附表1 所示3 紙本票
    之債權，對上訴人不存在。嗣經原審判決上訴人確認被上訴
    人持有如附表1 編號2 所示本票之票據債權逾53萬元部分不
    存在，為有理由外，其餘之訴均駁回，上訴人不服提起上訴
    ，並於本院聲明：(一)原判決關於駁回上訴人後開之訴及該部
    分訴訟費用裁判均廢棄。(二)上開廢棄部分，確認被上訴人持
    有如附表1 編號1 之26萬元、編號3 之16萬元及編號2 之53
    萬元本票債權不存在。
二、被上訴人則以：上訴人於91年間因業務上需要購買挖土機，
    ，惟鑒於上訴人退票紀錄信用不佳，合迪公司不願以分期付
    款方式，將挖土機出售與上訴人，上訴人乃借用財發企業行
    名義，於91年5 月29日由合迪公司向被上訴人購買PC300- 5
    挖土機一部，價金未含稅1,200,000 元，並以分期付款之方
    式出售與財發企業行，餘頭期款部分，由上訴人簽發如附表
    1 編號1 之本票，交付被上訴人。嗣於同年7 月24日上訴人
    又再借用財發企業行之名義，由合迪公司向昇賀貿易有限公
    司（下稱昇賀公司）購買PC410-5 挖土機一部，價金未含稅
    1,800,000 元，亦以分期付款方式出售與財發企業行，餘頭
    期款部分，則由財發企業行簽發票號：AP0000000 、AP0000
    000 、AP0000000 面額分別為180,000 、200,000 、200,00
    0 元支票3 紙交付昇賀公司，但於發票日屆至時，再由上訴
    人簽發如附表1 編號2 之本票與昇賀公司，另因昇賀公司向
    被上訴人借款580,000 元，昇賀公司遂將上開本票轉而交付
    被上訴人。又於91年間，上訴人陸續向被上訴人借款159,50
    0 元，並交付財發企業行簽發如附表2 之支票3 紙，交付被
    上訴人，詎被上訴人屆期提示竟遭退票，上訴人即簽發如附
    表1 編號3 之本票以為清償，其中500 元為利息。上訴人既
    在系爭3 紙本票上簽名，自應就票款付清償之責。並聲明：
    上訴人之訴駁回。
三、兩造不爭執事項如下：
(一)、被上訴人執有上訴人及丁○○共同簽發如附表1 所示之3 紙
    本票，其中：發票日91年5 月31日、票面金額為26萬元（下
    稱系爭本票1）； 發票日92年5 月30日、票面金額為58萬元
    （下稱系爭本票2）； 發票日92年5 月30日、票面金額為16
    萬元（下稱系爭本票3）。
(二)、上訴人曾於91年間於高雄縣旗山鎮圓潭地區開發砂石。
四、經兩造整理並協議簡化後，本件爭點以下列各項為限：
(一)、系爭2部挖土機之買賣，上訴人是否為買賣契約之當事人？
(二)、上訴人是否有給付系爭挖土機買賣價金（即系爭本票1 、2
    ）之義務？若有，金額為何？
(三)、上訴人有無向被上訴人借款？借款金額為何？
五、本院之判斷乃以上開經整理並協議簡化之爭點，逐項論述：
(一)、系爭2部挖土機之買賣，上訴人是否為買賣契約之當事人？
  (1)上訴人固主張；系爭2 部挖土機買賣契約應係丁○○個人向
    財發企業行借名與合迪公司簽定云云。惟查，證人即財發企
    業行登記負責人林裕濱證稱：「財發企業行是登記我為負責
    人，我不知道，我沒有在處理財發企業行的事情，我什麼都
    不知道，我只知道我的票被借用，我當時有申請票給我爸爸
    用，至於我爸爸是做什麼使用我不知道。」（見原審卷第10
    8 頁）；證人林大樹亦證稱：「財發企業行登記的負責人林
    裕濱是我兒子，財發企業行不是我跟我兒子負責，是丁○○
    實際在負責，財發企業行不是我的，兩台挖土機是用財發名
    義去買的我知道，當時有跟我說要請票去買挖土機，我說為
    何不用原告名義去買，他說樹發公司已經信用破產不能貸款
    ，所以要用我兒子的名義開新公司（即財發企業行）去購買
    挖土機，當時跟我說挖土機要買一台是二百型，一台四百型
    或一台三百型，一台四百型，時間太久我不記得型號了，我
    記得是買二台就對了，挖土機買來了是誰在用我不知道，我
    沒有在使用財發企業行，財發企業行有申請支票，財發企業
    行申請的支票都是丁○○本人在用。」（見原審卷第109 頁
    ）；證人丙○○即合迪公司職員於原審證述：「現在任職合
    迪公司審查經理，當時財發公司有跟合迪公司買2 台挖土機
    ，當時樹發公司取得高雄旗山土質探勘開採工程，所以想買
    2 部挖土機，當時上訴人要申請分期，因信用不好，所以合
    迪公司不同意，後來上訴人說他們可用信用正常的財發公司
    辦理貸款，系爭2 部挖土機是同一時期購買」（見原審卷第
    168 頁）、於本院審理時結證：「陳國仁、丁○○以代表公
    司的名義來跟我們公司談買賣挖土機事宜，因為談買賣是要
    由人來溝通的，所以在談的過程中，我們公司認為陳國仁、
    丁○○是代表財發公司、樹發公司的，他們是一體的，他們
    是掌握公司、代表公司的人。」；「這兩部挖土機的賣賣，
    丁○○、陳國仁來我們公司辦分期時，都是提出樹發公司的
    資料包括樹發公司取得高雄旗山圓潭地區的探勘開採土質改
    良工程」等各語（見本院卷第95頁），綜據上開證言及卷附
    之統一發票、動產擔保交易登記證明書、附條件買賣契約書
    、動產擔保交易登記標的明細表影本各2 份（見原審卷第13
    7 頁至第143 頁、第148 頁至第151 頁），又證人陳崇龍及
    丁○○亦均證稱當時上訴人之業務皆由丁○○在處理（見原
    審卷第39頁、41頁）及上訴人於原審審理時曾自承PC 410-5
    挖土機目前由上訴人之前法定代理人賴富堂保管中（見原審
    卷第19 8頁）等情，足認上訴人因取得高雄縣旗山鎮圓潭地
    區開發砂石之許可，而購買挖土機系爭2 部挖土機，嗣因信
    用不良，除頭期款外之餘款無法辦理分期貸款，乃藉林裕濱
    名義另成立財發企業行，再以財發企業行名義向合迪公司辦
    理分期貸款而成立系爭2 部挖土機附條件買賣契約一事為真
    。則上訴人即為該2 部挖土機之實質買受人，應屬無疑，上
    訴人上開主張，殊難採信。
  (2)至於上訴人另主張：丁○○或陳國仁係代理上訴人向財發企
    業行借名向合迪公司購買挖土機，該代理權限自不包含所謂
    「借名買賣」之違法行為云云。然查，上訴人以財發企業行
    名義與合迪公司成立系爭2 部挖土機之附條件買賣契約，該
    買賣契約內容並無違反強制規定或有悖公序良俗之情形，至
    於上訴人所買受之該2 部挖土機究竟列為何商號或法人之資
    產，又是否觸犯商業登記法之刑責，純係登載會計憑證或帳
    冊之問題，不足以影響本件買賣行為之合法性。上訴人上開
    主張，並無所據，不足採信。
(二)、上訴人是否有給付系爭挖土機買賣價金之義務？若有，金額
    為何？
  (1)經查，上訴人之前法定代理人陳崇龍於原審證稱：「系爭3
    張本票不是我簽的，是我媳婦丁○○簽的。本票的發票日期
    當時我是原告樹發企業有限公司負責人，我當時有授權給我
    媳婦丁○○處理所有公司的業務，系爭本票是要買怪手機器
    使用。」（見原審卷第39頁）；證人丁○○亦證述：「系爭
    3 張本票是我開立的，系爭本票要用樹發企業有限公司的印
    章開立，我有經過我公公即證人陳崇龍同意才開立的」（見
    原審卷第40頁），堪認系爭3 紙本票確經上訴人當時法定代
    理人陳崇龍同意所簽發。
  (2)關於系爭2 部挖土機買賣議價支付頭期款之過程，業經證人
    丙○○證稱：「本件買賣的階段是陳國仁、丁○○去供應商
    看完機器後，與供應商談妥頭期款的金額，剩下部分再來我
    們公司來談分期。頭期款一定是陳國仁、丁○○付的，不會
    是我們公司付的，因為我們融資給陳國仁、丁○○不是挖土
    機的全部金額，所以頭期款要買受人自付。我們辦理分期的
    商業習慣，在業界都有一定行情，針對不同的機具、廠牌、
    大小、年份來衡量融資的金額，所以頭期款在業界也是有一
    定的自付額。」（見本院卷第95頁）；於原審亦證稱：「當
    時擔保金額是以價額的7 、8 成辦理，發票上PC300-5 型1,
    361,000 元是貨款金額，這一部挖土機是貸款100 萬元，36
    1,000 元是頭期款，頭期款是要給供應商的，動產擔保交易
    證明書內擔保金額1,161,000 元是包含貸款100 萬及分期期
    間的利息部分，價格是供應商報的，頭期款是購買者付給供
    應商，這一部分我們有授權、驗收證明書。另外一件PC410-
    5 型，貸款金額是180 萬元，頭期款50幾萬元。」（見原審
    卷第168 、169 頁），而證人丁○○亦於原審審理時證述：
    「2 台怪手是分開購買的，91年系爭本票是買第1 台怪手開
    立的，92年是買第2 台，2 台怪手的其他尾款是用貸款付清
    ，是向高雄合迪租賃公司貸的款，有設定動產擔保，公司成
    立1 年以後就換人經營，我們沒有錢還系爭本票的欠款」（
    見原審卷第41頁）等語以觀，足證上訴人借用財發企業行之
    名義分別向被上訴人及昇賀公司購買挖土機，除向合迪公司
    辦理分期付款外，尚需支付被上訴人及昇賀公司頭期款，而
    財發企業行本身並無營運，亦有證人林裕濱、林大樹上開證
    言可稽，則上訴人簽發系爭本票1 為向被上訴人購買PC300-
    5 挖土機之頭期款；系爭本票2 則是向昇賀公司購買PC410-
    5 挖土機之頭期款之事實，堪可認定。
  (3)關於系爭本票2 乃經由昇賀公司轉讓被上訴人持有，上訴人
    未爭執，而上訴人復未就被上訴人取得該本票是否出於惡意
    舉證證明，則上訴人就系爭2 紙本票自應負清償之責。至上
    訴人應負之票據債務，除被上訴人於原審理時自承就系爭本
      票2 已受償5 萬元（見原審卷183 頁）外，上訴人並未舉
    證證明已清償系爭本票1 及系爭本票2 其中之53萬元。職是
    ，上訴人仍應負有清償系爭本票1 票面金額全部、及系爭本
    票2 其中53萬元之本票債務。
(三)、上訴人有無向被上訴人借款？借款金額為何？
  (1)系爭本票3 之簽發經過，業據證人唐美雲於原審審理時證稱
    ：「系爭借款沒有做帳，本件是借現金，是跟公司借款，公
    司銀行不足款項所以才用私人的帳戶領錢借款給丁○○，當
    時丁○○跟我說發票稅不夠，工地要圍圍牆也不夠錢，還有
    工人的工資、零用金也不夠用需用調度，就叫我跟被告借錢
    開財發的支票，當時被告沒有那麼多錢，我就從乙○○的母
    親戶頭裡用提款機領錢，系爭借款是分三次借，三次分別借
    款金額為39500 、50000 、70000 元，並開三張支票給我，
    後來支票跳票，丁○○就說要開本票給被告。39500 元是要
    繳發票稅金，50000 元、70000 元要零用、工地做圍牆費用
    ，上開三次金額都是我拿給丁○○的。」（見原審卷第184
    頁）等語，而附表2 所示之支票係以財發企業行名義所簽發
    ，然該企業行所請領之支票皆由丁○○所使用，亦有證人林
    大樹供述在卷，又其中面額70,000元支票上載丁○○之背書
    一節，有該支票、退票理由單影本附卷可按（見原審卷第21
    0 頁），參以上訴人當時業務皆由丁○○處理，兩造亦不爭
    執上訴人開發砂石等情，足認上訴人於高雄縣旗山鎮圓潭地
    區開發砂石，因資金不足問題，確有向被上訴人借款，並由
    丁○○簽發財發企業行之支票與原告，迨上開支票屆期提示
    退票後，丁○○再簽發系爭本票3 予被上訴人。
  (2)至於證人丁○○於原審審理時固證述系爭本票3 係支付購買
    挖土機頭期款，惟系爭本票2 、3 之發票日均相同，而證人
    唐美雲於原審審理時亦證稱稱該2 紙本票係同時簽發，足徵
    該2 紙本票簽發原因為不相同，則上開證人丁○○之證詞或
    係因簽發時期久遠不復記憶所致，其證詞尚不足採信；而證
    人陳國仁雖否認上訴人曾向被上訴人借款，然其自承證人丁
    ○○簽發本票時不在現場，公司的事務皆由丁○○在處理等
    情（見原審卷第106 頁），則其上開證詞即無憑信性，亦難
    以採信。綜上，上訴人空言否認其與被上訴人有何借貸關係
    ，並不足採，
  (3)上訴人備位主張就系爭本票3 其中500 元之借貸關係不存在
    云云。質之，附表2 各該支票所載之發票日與系爭本票3 之
    發票日相隔約4 至5 月，又證人唐美雲已證稱：金額差500
    元是丁○○認為要開整數160,000 元（見原審卷第184 頁）
    ，證人丁○○對於上開票面金額亦無爭執，足認被上訴人辯
    稱差額500 元為利息金額，尚屬合理，應堪採信。上訴人上
    開備位主張，即無理由，亦應予駁回。
六、綜據上述，上訴人請求確認被上訴人持有如附表1 編號1 之
    26 萬 元、編號3 之16萬元及編號2 之53萬元本票債權不存
    在，均無理由，原審為上訴人之敗訴判決，並無不合，上訴
    意旨指摘原判決不當，求予廢棄改判，即無理由，應予駁回
    。
七、本件事證已臻明確，兩造其餘攻擊及防禦方法，核與判決結
    果不生影響，爰不一一論述，併此敘明。
八、據上論結，本件上訴為無理由，依民事訴訟法第436 條之1
    第3 項、第449 條第1 項、第78條，判決如主文。
中    華    民    國    95    年    10    月    16    日
                  民事第二庭 審判長法官  阮世賢
                                   法官  楊文廣
                                   法官  林孟和
以上為正本，係照原本作成。
不得上訴。
附表一：
 ┌──┬───────┬───────┬──────┐
 │編號│發票日（民國）│面額（新臺幣）│到   期   日│
 ├──┼───────┼───────┼──────┤
 │1   │ 91.05.31     │260,000元     │未載        │
 ├──┼───────┼───────┼──────┤
 │2   │ 92.05.30     │580,000元     │未載        │
 ├──┼───────┼───────┼──────┤
 │3   │ 92.05.30     │160,000元     │未載        │
 └──┴───────┴───────┴──────┘
附表二：
 ┌──┬──────┬───────┬───────┐
 │編號│票        號│面額（新臺幣）│發票日（民國）│
 ├──┼──────┼───────┼───────┤
 │1   │AP0000000   │70,000元      │ 91.12.15     │
 ├──┼──────┼───────┼───────┤
 │2   │AP0000000   │39,500元      │ 92.1.15      │
 ├──┼──────┼───────┼───────┤
 │3   │AP0000000   │50,000元      │ 92.1.31      │
 └──┴──────┴───────┴───────┘
                               書記官  林天化
中    華    民    國    95    年    10     月    16     日


司法院資訊處製作；財團法人民間司法改革基金會備份。
